【裁判字號】    99,台上,1464
【裁判日期】    990812
【裁判案由】    請求返還不當得利
【裁判全文】
最高法院民事判決            九十九年度台上字第一四六四號
上  訴  人  甲○○
            乙○○
共      同
訴訟代理人  江雍正律師
            王進勝律師
            吳建勛律師
被 上訴 人  丙○○
上列當事人間請求返還不當得利事件，上訴人對於中華民國九十
九年四月十三日台灣高等法院高雄分院第二審判決（九十八年度
上字第二六七號），提起上訴，本院判決如下：
    主  文
原判決廢棄，發回台灣高等法院高雄分院。
    理  由
本件上訴人主張：上訴人甲○○於民國八十六年間出資新台幣（
下同）二千八百五十三萬元投資訴外人華洲營造股份有限公司（
下稱華洲公司），持有股數二千八百五十三股。嗣甲○○於九十
年間轉讓一千四百股予上訴人乙○○。而自八十九年起至九十三
年止，甲○○共計可分配股利二百八十九萬八千二百五十五元，
乙○○共計可分配股利一百零九萬二千三百七十一元。詎華洲公
司之負責人即被上訴人丙○○竟未經伊同意，擅自向華洲公司領
取系爭股利等情，依不當得利之法律關係，求為命被上訴人給付
甲○○二百八十九萬八千二百五十五元，給付乙○○一百零九萬
二千三百七十一元，及均加付法定遲延利息之判決。
被上訴人則以：伊領取系爭股利後，業將其交給伊及甲○○之父
統籌分配，伊並無不當得利等語，資為抗辯。
原審維持第一審所為上訴人敗訴之判決，駁回其上訴，係以：上
訴人主張甲○○於八十六年間出資二千八百五十三萬元投資華洲
公司，持有股數二千八百五十三股，甲○○於九十年間轉讓一千
四百股予乙○○，自八十九年起至九十三年止，甲○○共計可分
配股利二百八十九萬八千二百五十五元，乙○○共計可分配股利
一百零九萬二千三百七十一元，該股利均由被上訴人領取等情，
為兩造所不爭執之事實。次查被上訴人於領取系爭股利後，已將
其交由被上訴人及甲○○之父統籌分配，業據證人蕭淑、蕭淑
鐘證述屬實。按不當得利之成立要件，必須無法律上之原因而受
利益，致他人受損害，且該受利益與受損害之間，有因果關係存
在。苟未有受利益；或所受利益與他人之受損害，非屬同一原因
事實，而難認該損益之間有因果關係存在，該他人即無從依不當
得利之法律關係請求返還利益。上訴人知悉被上訴人領取系爭股
利後，將其交由被上訴人及甲○○之父統籌分配，上訴人復未舉
證證明被上訴人確有收取系爭股利而受益之情事，自難認被上訴
人受有利益或上訴人受有損害。易言之，縱上訴人未領取系爭股
利而受有損害，或被上訴人因被上訴人及甲○○之父統籌分配股
利之結果而受有利益，但各該損益之間並無因果關係存在，上訴
人自不得依不當得利之法律關係，請求被上訴人返還系爭股利。
故上訴人依不當得利之法律關係，請求被上訴人給付甲○○二百
八十九萬八千二百五十五元，給付乙○○一百零九萬二千三百七
十一元，及均自起訴狀繕本送達翌日起至清償日止，按週年利率
百分之五計算之利息，為無理由，不應准許等詞，為其判斷之基
礎。
惟按無法律上之原因而受利益，致他人受損害者，應返還其利益
。受領人於受領時，知無法律上之原因或其後知之者，應將受領
時所得之利益，或知無法律上之原因時所現存之利益，附加利息
，一併償還；如有損害，並應賠償。民法第一百七十九條第一項
前段、第一百八十二條第二項分別定有明文。甲○○及乙○○均
為華洲公司之股東，自八十九年起至九十三年止，甲○○共計可
分配股利二百八十九萬八千二百五十五元，乙○○共計可分配股
利一百零九萬二千三百七十一元，該股利均由被上訴人領取，為
原審認定之事實。果爾，被上訴人領取者既係應分配予甲○○及
乙○○之股利，則其究有何權利得以領取，其領取時是否知無法
律上之原因，攸關其應否依首開法條之規定負其責任。乃原審就
上開事項未調查審認，遽以前揭理由為上訴人敗訴之判決，自有
可議。上訴論旨，指摘原判決違背法令，求予廢棄，非無理由。
據上論結，本件上訴為有理由。依民事訴訟法第四百七十七條第
一項、第四百七十八條第二項，判決如主文。
中    華    民    國  九十九  年    八    月   十二   日
                      最高法院民事第六庭
                          審判長法官  劉  福  來
                                法官  陳  國  禎
                                法官  陳  重  瑜
                                法官  簡  清  忠
                                法官  葉  勝  利
本件正本證明與原本無異
                                      書  記  官
中    華    民    國  九十九  年    八    月  二十四  日
                                                      K

司法院資訊處製作；財團法人民間司法改革基金會備份。
